臺灣臺北地方法院民事判決　　　　　　　 94年度仲訴字第6號
原　　　告　國立政治大學
法定代理人　乙○○
訴訟代理人　陳金泉律師
　　　　　　葛百鈴律師
　　　　　　李瑞敏律師
被　　　告　串聯工程股份有限公司
法定代理人　甲○○
訴訟代理人　黃泰鋒律師
　　　　　　劉曦光律師
上列當事人間請求撤銷仲裁判斷事件，本院於中華民國94年9月
14日言詞辯論終結，判決如下：
    主      文
原告之訴駁回。
訴訟費用由原告負擔。
    事實及理由
一按提起撤銷仲裁判斷之訴，應於判斷書交付或送達之日起，30
  日之不變期間內為之，仲裁法第41條第2項前段定有明文。查
  本件原告於94年5月5日收受系爭仲裁判斷書之交付，有送達回
  執附於本院依職權調閱之94年度仲備字第63號卷宗可按，原告
  於民國94年5月31日提起本件撤銷仲裁判斷之訴，並未逾前開
  規定之不變期間，其訴係屬合法，合先敘明。
二原告起訴主張：被告向伊承攬國立政治大學69KV特高壓供電系
  統整建工程（下稱系爭工程），被告主張工程完工後，伊以被
  告遲延完工應負逾期責任為由拒絕給付工程款，並於民國91年
  5月23日發函解除除已施作部分之其餘工程合約，被告認工期
  延誤非可歸責，乃就伊未給付之工程款、工期展延損失補償、
  返還履約保證金等爭議提起仲裁，經中華民國仲裁協會作成92
  年度仲聲信字第150號仲裁判斷（下稱系爭仲裁判斷），命伊
  應給付被告新台幣（下同）29,206,069元及自92年12月26日起
  至清償日止，按週年利率5%計算之利息，並應返還被告300萬
  元之履約保證金及自仲裁判斷書送達後第31日起至清償日止，
  按週年利率5%計算之利息。惟作成系爭仲裁判斷之仲裁庭命伊
  繳納抵銷抗辯之仲裁費用，違反仲裁法第54條第2項、仲裁機
  構組織與調解程序及費用規則第25條第1項、中華民國仲裁協
  會仲裁規則第15條前段、第8條等規定，又仲裁庭未於宣告詢
  問終結後10日內作成仲裁判斷書，亦未於九個月內作成仲裁判
  斷，係違反仲裁法第33條第1項、第21條第1項第4款規定，其
  仲裁程序違反法律規定，依仲裁法第40條第1項第4款規定系爭
  仲裁判斷應予撤銷。又伊於91年5月23日致函被告解除系爭工
  程合約，被告於同年5月24日收受，系爭工程合約已於91年5月
  24日失效，則系爭工程合約所附仲裁協議亦隨之失效，仲裁庭
  仍作成系爭仲裁判斷，亦有仲裁法第40條第1項第2款規定應予
  撤銷之事由。再依系爭工程合約第18條約定，須契約當事人因
  契約或違約所引起之爭議，始得透過仲裁程序處理，本件如認
  仲裁協議尚未失效，惟被告於仲裁程序中係請求新增項目、數
  量不足、工期展延補償，為系爭工程契約所未規範或漏未規範
  之項目，非屬系爭工程合約所載工程項目，系爭仲裁判斷已逾
  越仲裁協議範圍，依仲裁法第38條第1款、第40條第1項第1款
  規定應予撤銷。又系爭仲裁判斷就伊主張工期展延之主因乃屬
  可歸責於被告之事由並未說明理由，亦有仲裁法第38條第2款
  前段、第40條第1項第1款規定之撤銷仲裁判斷之事由，為此訴
  請撤銷系爭仲裁判斷等情。並聲明：中國民國仲裁協會93年12
  月8日92年仲聲信字第150號仲裁判斷應予撤銷。
三被告則以：依仲裁法第3條規定仲裁條款獨立性原則，兩造間
  系爭工程合約縱已解除或終止，其仲裁條款並不因而失效，故
  系爭仲裁判斷並無仲裁法第40條第1項第2款規定之情形。另依
  系爭工程合約第18條約定，兩造約定仲裁事項係以於合約有效
  期間內，有關履行合約已經發生或可能發生之一切爭議為範圍
  ，系爭合約即使解除或終止，仍得依獨立之仲裁條款提付仲裁
  。又有關新增項目、合約漏項、數量不足、「工期展延補償等
  爭議，均為施工過程中發生之履約爭議，自屬兩造約定之仲裁
  標的範圍，系爭仲裁判斷並無仲裁法第40條第1項第1款、第38
  條第1款規定之事由。至有關工期延誤是否歸責於被告之爭議
  ，系爭仲裁判斷已於理由詳予說明，縱有理由未臻詳盡之處，
  亦與仲裁法第38條第2款規定判斷不附理由有間，原告主張系
  爭仲裁判斷有仲裁法第40條第1項第1款、第38條第2款規定之
  情形，並無足採。再者，仲裁庭命繳納仲裁費用乃仲裁程序開
  始之合法要件，與仲裁程序無關，縱認該部分為仲裁程序之一
  部，於當事人未約定及法律未規定之情形下，依仲裁法第19
  條規定，仲裁庭依其認為適當之程序命原告繳納仲裁費用，並
  無不法，況原告並未敘明仲裁庭命其繳納抵銷抗辯之仲裁費用
  係違反何法律規定，且原告就仲裁庭命其繳納抵銷抗辯仲裁費
  用亦已繳納而繼續進行仲裁程序，其異議復由仲裁庭予以駁回
  ，依仲裁法第29條第2項規定，原告亦不得聲明不服，原告再
  事爭執系爭仲裁判斷之仲裁程序違反法律規定，洵屬無據。末
  者，仲裁法第40條第1項第4款規定之仲裁程序違反法律規定，
  係指仲裁程序違反法律強制禁止規定，系爭仲裁判斷之作成並
  未逾仲裁法第21條第1項、第33條規定之期限，且前揭法條規
  定之期限乃訓示規定，縱有逾期亦無仲裁法第40條第1項第4款
  規定之事由等語，資為抗辯。並聲明：原告之訴駁回。
四查被告向原告承攬系爭工程，被告主張工程完工後，原告以被
  告遲延完工應負逾期責任為由拒絕給付工程款，並於91年5月2
  3日發函終止除已施作部分之其餘工程合約，被告認工期延誤
  非可歸責，乃就原告未給付之工程款、工期展延損失補償、返
  還履約保證金等爭議提起仲裁，經仲裁庭作成系爭仲裁判斷，
  命原告應給付被告29,206,069元及自92年12月26日起至清償日
  止，按週年利率5%計算之利息，並應返還被告300萬元之履約
  保證金及自仲裁判斷書送達後第31日起至清償日止，按週年利
  率5%計算之利息等事實，為兩造所不爭執（見本院卷(二)第64頁
  ），並經原告提出系爭仲裁判斷書為證（見本院卷(一)第15-100
  頁），復據本院依職權向中華民國仲裁協會調閱系爭仲裁事件
  卷宗查核無誤，堪信為真實。
五本件經本院於94年9月14日與兩造整理並協議簡化之爭點為：
  (一)系爭仲裁判斷是否有仲裁法第40條第1項第4款仲裁程序違反
  法律規定之情形？1.仲裁庭命原告繳納抵銷抗辯之仲裁費用，
  是否屬仲裁程序違反法律規定？2.系爭仲裁判斷是否違反仲裁
  法第21條第1項、第33條第1項規定，未於九個月內作成仲裁判
  斷、未於宣告詢問終結後10日作成仲裁判斷書？又違反上開規
  定是否屬仲裁程序違反法律規定之情形？(二)系爭仲裁判斷是否
  有仲裁法第40條第1項第2款仲裁協議已失效仍作成仲裁判斷之
  情形？仲裁協議是否隨合約解除而失效？(三)系爭仲裁判斷是否
  有仲裁法第38條第1款之情形？被告於仲裁程序請求新增、漏
  項、數量不足等工程項目或工程展延補償，是否與仲裁協議標
  的之爭議無關或逾越仲裁協議之範圍？(四)系爭仲裁判斷是否有
  仲裁法第38條第2款前段之情形？系爭仲裁判斷就原告主張展
  延主因乃屬可歸責被告之事由是否未附理由？（見本院卷(二)第
  64頁背面之筆錄），茲就兩造爭點分述如下：
  (一)系爭仲裁判斷是否有仲裁法第40條第1項第4款仲裁程序違反
    法律規定之情形？
    1.仲裁庭命原告繳納抵銷抗辯之仲裁費用，是否屬仲裁程序
      違反法律規定？
      (1)按仲裁庭之組成或仲裁程序，違反仲裁協議或法律規定
        者，當事人得對於他方提起撤銷仲裁判斷之訴，仲裁法
        第40條第1項第4款定有明文。所謂仲裁程序違反法律規
        定，係指仲裁庭組成以外之仲裁庭就仲裁程序進行之行
        為，違反法律強制、禁止規定而言，不包括任意、訓示
        規定在內。否則，倘仲裁程序不論違反何種法律規定，
        均得任意提撤銷之訴而不加以限制，適用範圍過於廣泛
        ，仲裁制度恐有破壞之虞，亦將浪費司法資源，且與訓
        示規定不影響仲裁程序之進行及仲裁判斷之效力本質有
        違，實非妥適。
      (2)本件原告主張作成系爭仲裁判斷之仲裁庭命伊就抵銷抗
        辯部分繳納仲裁費用910,125元，係違反仲裁法第54條
        第2項、仲裁機構組織與調解程序及費用規則第25條第1
        項、中華民國仲裁協會仲裁規則第15條前段、第8條規
        定云云。惟查，仲裁法第54條：「仲裁機構，得由各級
        職業團體、社會團體設立或聯合設立，負責仲裁人登記
        、註銷登記及辦理仲裁事件。仲裁機構之組織、設立許
        可、撤銷或廢止許可、仲裁人登記、註銷登記、仲裁費
        用、調解程序及費用等事項之規則，由行政院會同司法
        院定之。」係就仲裁機構之設立所為規定，非屬法律強
        制、禁止規定，亦與仲裁庭命繳納抵銷抗辯仲裁費用無
        涉。另仲裁機構組織與調解程序及費用規則第25條，係
        規範因財產權而聲請仲裁之事件繳納仲裁費用之標準，
        倘仲裁事件之聲請人不依規定繳納仲裁費用者，各仲裁
        機構應通知其限期補正，屆期不補正者，得不受理其仲
        裁聲請，亦難認仲裁庭命原告就抵銷抗辯繳納仲裁費用
        有何違反該條規定之處。至中華民國仲裁協會仲裁規則
        並非法律規定，原告主張系爭仲裁判斷違反該規則第15
        條前段、第8條係違反法律規定，尚非有據。
      (3)再依仲裁法第29條規定：「當事人知悉或可得而知仲裁
        程序違反本法或仲裁協議，而仍進行仲裁程序者，不得
        異議。異議，由仲裁庭決定之，當事人不得聲明不服。
        」經查，作成系爭仲裁判斷之仲裁庭於93年9月2日以93
        年仲業字第932288號函命原告繳納抵銷部分之仲裁費用
        ，原告於93年10月21日提出異議狀，嗣於93年10月21日
        第6次詢問會時，主任仲裁人表示：「相對人今天還有
        一個異議狀，我們先來處理異議狀好了。當初我們認為
        要抵銷的話是要到期的債權，但是現在抵銷的部分根本
        是本案的爭點，所以我們認為如果是這樣的話，等於是
        相對人利用抵銷的方式來規避反請求的方式，我們覺得
        這樣不是很恰當，這跟仲裁協會很多慣例不一樣，所以
        我們還是覺得要繳費，否則大家都用這種方式的話會很
        麻煩。」，相對人（即原告）代理人則表示：「我們很
        樂意把事情在這裡結束，總是一次紛爭一次解決，我們
        是很樂意繳這筆錢，但是問題是學校不是我們一個人能
        處理，內部有很多意見，我們只是在程序上表示一點意
        見」，主任仲裁人則當庭表示將異議駁回，其後原告即
        繳納仲裁費用續行仲裁程序，此經本院依職權調閱系爭
        仲裁事件卷宗查核屬實，是原告就仲裁庭對異議所為決
        定即不得聲明不服。矧且，仲裁庭命原告繳納抵銷抗辯
        部分之仲裁費用，就仲裁判斷之結果並不生影響，原告
        於仲裁判斷作成後，以同一理由提起撤銷仲裁判斷之訴
        ，要無足取。
      (4)準此，原告主張仲裁庭命伊繳納抵銷抗辯之仲裁費用，
        故系爭仲裁判斷有仲裁法第40條第1項第4款仲裁程序違
        反法律規定情形，殊非可採。
    2.系爭仲裁判斷是否違反仲裁法第21條第1項、第33條第1項
      規定，未於九個月內作成仲裁判斷、未於宣告詢問終結後
      10日作成仲裁判斷書？又違反該規定是否屬仲裁程序違反
      法律規定之情形？
      (1)按仲裁法第40條第1項第4款規定仲裁程序違反法律規定
        ，係指仲裁程序違反法律強制、禁止而言，任意或訓示
        規定並不包括在內已如前所述。次按仲裁進行程序，當
        事人未約定者，仲裁庭應於接獲被選為仲裁人之通知日
        起10日內，決定仲裁處所及詢問期日，通知雙方當事人
        ，並於六個月內作成判斷書；必要時得延長三個月；仲
        裁庭認仲裁達於可為判斷之程度者，應宣告詢問終結，
        依當事人聲明之事項，於10日內作成判斷書。仲裁法第
        21條第1項、第33條第1項固有明文。惟觀仲裁法第21條
        第3項規定，仲裁庭逾第1項期間未作成判斷書者，除強
        制仲裁事件外，當事人得逕行起訴或聲請續行訴訟，其
        經起訴或續行訴訟者，仲裁程序視為終結，依此規定之
        反面解釋，當事人如未起訴時，仲裁程序即應繼續進行
        ，不生其他效果，自不得再以此為由對仲裁庭已作成判
        斷書提起撤銷仲裁判斷之訴。再參諸中華民國仲裁協會
        仲裁規則第41條規定：「判斷書，應於宣告詢問終結之
        日起10日內作成。仲裁庭縱未逾仲裁法第21條所定期限
        ，自詢問終結之日起，逾一個月未交付判斷書者，由本
        會發函催告；逾三個月仍未交付者，本會得將仲裁人姓
        名於本會刊物上公布。但已逾第21條第1項所定之法定
        或約定之期限而仍未交付者，本會得逕行將仲裁人姓名
        於本會刊物上公佈。」足認仲裁法第21條第1項、第33
        條第1項係屬訓示、任意規定。
      (2)是以，本件原告主張仲裁庭未於九個月內作成判斷書，
        復未於宣告詢問終結後10日作成判斷書，已違反仲裁法
        第21條第1項、第33條第1項之規定縱然屬實，亦不屬仲
        裁法第40條第1項第4款規定仲裁程序違反法律規定之情
        形，其據以訴請撤銷系爭仲裁判斷，洵非有據。
  (二)系爭仲裁判斷是否有仲裁法第40條第1項第2款仲裁協議已失
    效仍作成仲裁判斷之情形？仲裁協議是否隨合約解除或終止
    而失效？
    1.按有仲裁協議不成立、無效，或於仲裁庭詢問終結時尚未
      生效或已失效之情形者，當事人得對於他方提起撤銷仲裁
      判斷之訴，仲裁法第40條第1項第2款雖定有明文。然依同
      法第3條規定，當事人間之契約訂有仲裁條款者，該條款
      之效力，應獨立認定；其契約縱不成立、無效或經撤銷、
      解除、終止，不影響仲裁條款之效力。是仲裁協議不因其
      仲裁條款所存在之契約之無效或被撤銷而失其效力，即所
      謂仲裁條款獨立性原則。易言之，仲裁庭或法院在認定主
      契約中之仲裁條款是否構成合法成立有效之仲裁協議時，
      主契約是否合法成立有效，與其中之仲裁條款是否合法有
      效之問題，應分別予以認定，主契約如有不成立、無效或
      經撤銷、解除、終止之情形時，仲裁條款並不當然失其拘
      束力。
    2.經查，系爭工程合約第18條約定：「本合約有效期間，甲
      乙雙方如因本合約或違約所引起之任何糾紛及爭議未能達
      成協議時，得提請中華民國商務仲裁協會（現改為中華民
      國仲裁協會）依商務仲裁條例（已修正為仲裁法）之規定
      辦理。」是兩造於契約有效期間內，因合約或違約發生之
      爭議，均得提起仲裁。本件系爭工程雖經原告於91年5 月
      23日委由律師發函解除部分契約，被告並於同年5月24 日
      收受，然就於原告解約前兩造就系爭工程合約或違約所引
      起之糾紛，仍得依所附之前揭仲裁條款提付仲裁，是系爭
      工程合約縱經解除，其所附之仲裁契約亦不因而無效。從
      而，原告主張仲裁協議業已失效，仲裁庭仍作成系爭仲裁
      判斷，有仲裁法第40條第1項第2款規定之撤銷事由云云，
      委無足採。
  (三)系爭仲裁判斷是否有仲裁法第38條第1款之情形？被告於仲
    裁程序請求新增、漏項、數量不足等工程項目或工程展延補
    償，是否與仲裁協議標的之爭議無關或逾越仲裁協議之範圍
    ？
    1.按仲裁判斷與仲裁協議標的之爭議無關，或逾越仲裁協議
      之範圍者，當事人得對於他方提起撤銷仲裁判斷之訴，仲
      裁法第40條第1項第1款、第38條第1款著有規定。所謂仲
      裁判斷與仲裁協議標的之爭議無關，乃指仲裁人就請求仲
      裁事項聲請以外之事項為仲裁判斷，另仲裁判斷逾越仲裁
      協議之範圍，係指就當事人約定仲裁以外之事項作成判斷
      而言。
    2.經查，依前述兩造所訂系爭工程合約第18條仲裁條款約定
      ，於合約有效期間，兩造如因合約或違約所引起之任何糾
      紛及爭議未能達成協議時，得提請中華民國仲裁協會仲裁
      。此之所謂合約有效期間，係指兩造在系爭合約有效期間
      內，有關履行合約已經發生或可能發生之一切爭議而言。
      是以凡就系爭合約有效期間內所發生之履約爭議事項所為
      之仲裁判斷，即未逾越仲裁協議之範圍，而契約終止或解
      除前之履約爭議，仍屬契約有效期間內之履約爭議。本件
      被告於仲裁程序請求新增項目、數量不足、工期展延補償
      ，其中新增項目、數量不足等爭議，乃工程施作過程中兩
      造就施作項目及數量產生之糾紛，自屬被告應否給予該部
      份工程款之履約爭議問題無誤，至工期展延補償乃系爭工
      程實際工期較原預訂工期延長，被告就成本費用增加部分
      請求原告調整增加合約金額發生之爭議，亦與系爭合約之
      履行有關，核屬兩造仲裁條款所約定之爭議標的無誤。從
      而，被告就系爭契約解除或終止前兩造對於履行契約所發
      生之爭議提付仲裁，並無逾越仲裁協議之範圍。原告主張
      系爭仲裁判斷有仲裁法第38條第1款規定之情形，得作為
      為撤銷仲裁判斷之事由，要非可取。
  (四)系爭仲裁判斷是否有仲裁法第38條第2款前段之情形？系爭
    仲裁判斷就原告主張展延主因乃屬可歸責被告之事由是否未
    附理由？
    1.依仲裁法第38條第2款、第40條第1項第1款之規定，仲裁
      判斷書應附理由而未附者，當事人得對於他方提起撤銷仲
      裁判斷之訴。所謂仲裁判斷不附理由者，係指仲裁判斷書
      完全不附理由者而言，若已附理由，縱其理由不完備，僅
      為判斷之理由未盡亦與判斷不附理由有間，尚不得據以請
      求撤銷仲裁判斷。
    2.本件原告主張系爭仲裁判斷就伊主張工期展延之主因乃屬
      可歸責於被告之事由並未說明理由，有仲裁判斷不附理由
      之撤銷事由云云。然查，有關系爭工程工期延誤是否可歸
      責於被告、工期應否展延、工期展延後應否補償、工期展
      延補償有無罹於時效，業由仲裁庭於仲裁判斷書第140頁
      至第165頁理由予以說明，此有原告提出之仲裁判斷書在
      卷可稽，且原告亦自承其於仲裁程序已主張系爭工程工期
      展延之主因，乃被告委託土木協力廠商更換頻繁、材料設
      備送審遲延、行事出爾反爾違反誠信、出工率不正常、工
      地主任更換頻繁等因素所致，惟系爭仲裁判斷書僅單純以
      系爭工程歷經二次變更設計將實質增加工程項目並影響施
      工作業順序，故應合理展延工期作為判斷理由，顯有違誤
      ，足見系爭仲裁判斷就此部分已敘明其判斷之理由，其縱
      有理由未臻詳盡之處，亦與前述判斷不附理由之情形有間
      ，故原告主張系爭仲裁判斷有仲裁法第40條第1項第1款、
      第38條第2款規定之情形，並無理由。
六綜上所述，原告主張系爭仲裁判斷有仲裁法第40條第1項第1款
  、第2款、第4款之撤銷事由，均無足取。從而，原告訴請撤銷
  系爭仲裁判斷，即有未合，不應准許。
七又本件事證已臻明確，兩造其餘攻擊防禦方法及未經援用之證
  據，經本院斟酌後，認為均不足以影響本判決之結果，爰不一
  一論述，併此敘明。
據上論結，原告之訴為無理由，依民事訴訟法第78條，判決如主
文。
中　　華　　民　　國　　94　　年　　9 　　月　　29　　日
                  民事第四庭法  官  劉又菁
以上為正本係照原本作成
如對本判決上訴，須於判決送達後20日內向本院提出上訴狀
中　　華　　民　　國　　94　　年　　9 　　月　　29　　日
                            書記官  楊勝欽
